臺灣彰化地方法院民事判決　九十三年度訴字第七七五號
原　　　告　華南商業銀行股份有限公司
法定代理人　乙○○
訴訟代理人　丙○○
被　　　告　丁○○
訴訟代理人　黃精良律師
右當事人間請求分配表異議之訴事件，本院於民國94年8月17日
言詞辯論終結，判決如左：
  主      文
確認被告就坐落彰化縣大村鄉○○段377地號、同鄉○○段476地
號等二筆土地共同擔保之抵押債權超過新台幣捌拾萬元部分不存
在。
本院九十二年度執字第三二七四號強制執行事件所作分配表表一
中，有關次序6第二順位抵押權被告丁○○之債權原本新台幣伍
佰萬元之記載，應更正為新台幣捌拾萬元而為分配。
原告其餘之訴駁回。
訴訟費用由被告負擔百分八十四，餘由原告負擔。
  事實及理由
一、按訴狀送達後，原告不得將原訴變更或追加他訴。但請求之
    基礎事實同一者，不在此限。民事訴訟法第255條第1項第2
    款定有明文。原告起訴請求將本院九十二年度執字第三二七
    四號強制執行事件所作分配表表一中，有關分配予被告丁○○之一百三十八萬五千一百六十三元之金額應予剔除並為更
    正；嗣追加請求確認被告就坐落彰化縣大村鄉○○段377地
    號、同鄉○○段476地號等二筆土地共同擔保之抵押債權五
    百萬元不存在。核其追加之訴所依據之基礎事實與原起訴之
    基礎事實相同，故原告訴之追加，應屬合法。
二、原告主張：訴外人楊世錦、戊○○於民國七十七年六月九日
    及七十七年十二月十五日以其所有坐落彰化縣大村鄉○○段
    第377地號及同鄉○○段第476地號土地向原告抵押擔保借款
    ，並設定抵押權，訴外人因不履行債務經原告聲請強制執行
    ，由鈞院九十二年度執字第三二七四號執行拍賣得款新台幣
    （下同）一千五百八十三萬七千元，原告並曾於查報另一抵
    押權人甲○○戶籍謄本時，曾與甲○○聯繫請伊向法院聲報
    債權，但甲○○表示其債權已於七十八年十二月償還完畢，
    因抵押權已過時效且伊已搬遷而未辦理塗銷抵押權，被告所
    提出之存摺為公司所有而為不同之人格，且被告與甲○○住
    居地相去甚遠，不可能二十次還款都是當面現金交付，被告
    無法證明何時開始借款以及還款，戊○○向甲○○借款日期
    、金額收款證明均未提出，被告主張弘輝公司代被告支付現
    金予甲○○還款，則應提出申報帳冊，被告與債務人戊○○
    之間為姊妹關係，另一債務人林金龍為戊○○之夫，且為被
    告之夫林福清之兄長，另一債務人楊世錦為被告及戊○○之
    父，渠等之親戚關係不難推斷，此等抵押權轉讓係惡意使原
    告債權無法實現；又甲○○之抵押權存續期間為七十七年十
    二月一日至七十八年十二月一日，須於此期間內之借款才生
    效力，而甲○○並未能證明於此期間內有交付價金之事實，
    故甲○○之債權無法成立生效，自無法以抵押權人地位參與
    分配，而甲○○到庭稱其本身借款與債務人戊○○為五十萬
    元，並於九十二年九月至九十三年二月間清償，則系爭最高
    限額抵押權所擔保之債權歸於消滅，縱使被告受讓系爭抵押
    權，亦無法以抵押權人地位優先受償；不動產物權非經登記
    不生效力，且依土地法所為之登記有絕對效力，抵押權人甲○○之債權既僅為五十萬元，則最高限額抵押權五百萬元之
    登記，僅擔保五十萬元之債權，且此五十萬元債權業經戊○○清償完畢，被告與弘輝貿易股份有限公司並非同一行為人
    ，被告聲稱其債權係由弘輝貿易股份有限公司所支付並非其
    所支付，顯然可知其惡意行為意圖使原告無法得到應有補償
    之機會，渠等之雙方借貸行為應屬其他債權債務關係，與本
    件最高限額抵押權無涉，然上開案件分配表中仍將該抵押權
    列入分配，爰對分配表提出異議之訴，聲明請求將本院九十
    二年度執字第三二七四號強制執行事件所作分配表表一中，
    有關分配予被告丁○○之一百三十八萬五千一百六十三元之
    金額應予剔除並為更正；確認被告就坐落彰化縣大村鄉○○
    段377地號、同鄉○○段476地號等二筆土地共同擔保之抵押
    債權五百萬元不存在等語。
三、被告則以：系爭抵押權是七十七年十二月一日設定，以甲○○為抵押權人，債務人為戊○○，設定之本金最高限額五百
    萬元，當初所以設定系爭抵押權，是因為戊○○及其丈夫林
    金龍所經營之廣覲企業股份有限公司發生週轉不靈之情形，
    戊○○夫妻為了清理公司債務，在七十七年間所簽發予客戶
    及債權人之支票計有七十八紙，戊○○乃以其所有坐落彰化
    縣大村鄉○村段第五一九之一號土地為擔保向甲○○及被告
    丁○○借款五百萬元，因被告是以私房錢、會款及向朋友週
    轉而來，以賺取利息，不想讓丈夫知道，乃以甲○○之名義
    作抵押權人，其實甲○○之實際債權僅五十萬元，而被告之
    部分是四百五十萬元（包括陳多部分），戊○○當初是交付
    如附表一所示之七張支票向丁○○及甲○○調現，該七張支
    票之總面額即達五百一十萬八千三百五十元。該七張支票日
    期（即到期日）是在七十八年一、三月間，戊○○不可能臨
    訟編造。其中一張三十萬元之支票指名為陳多，是因為被告
    貸與戊○○之三十萬元是被告向陳多借來的，故要求指名陳
    多，另一張一百萬元之支票有指名甲○○，是被告請甲○○
    代收，後因廣覲企業股份有限公司在七十八年一月間週轉不
    靈，才請被告及甲○○不要將支票代收（陳多所持有之支票
    仍代收），戊○○另簽發附表二所示之本票予甲○○換回附
    表一之支票，可見系爭債權債務完全真實。因為公司跳票後
    ，戊○○夫婦即通知執票人不要提示，而且事先即向執票人
    表示要用二張本票換回七張支票，故本票之發票日當然較支
    票之到期日為早。戊○○向被告甲○○及被告丁○○所借之
    款項即是用以收回上開七十八張支票，上開支票日期均在七
    十七年一月五日至七十八年五月五日以前，所有支票發票人
    均為廣覲企業股份有限公司，絕大部分之支票均有指定客戶
    作受款人，戊○○向被告及甲○○所借之款項即是用來清償
    上開支票之債權人，可見戊○○向被告及甲○○借款及設定
    抵押權應屬可信。九十二年九月三十日至九十三年二月五日
    間，戊○○拿錢至台中甲○○上班的地點償還甲○○五十萬
    元，甲○○始將系爭抵押債權讓與被告，而被告大部分之款
    項均是戊○○向弘輝貿易股份有限公司（下稱弘輝公司）借
    來的，弘輝公司之股東之一為被告，被告原有之抵押債權雖
    然是經戊○○「清償」，但因戊○○所償還之款項實際上是
    向被告所經營之公司借，甲○○所借予戊○○之五十萬元，
    既然是丁○○所償還，則甲○○所原有之五十萬元抵押債權
    ，被告自可行使，至於其餘之款項，既然是弘輝公司所借予
    戊○○，而支付予被告，則被告之債權自屬真實，倘若系爭
    抵押權是虛偽的話，何以原告在系爭抵押權設定後之十四日
    肯設定第三順位抵押權登記，而不即向甲○○異議或訴請塗
    銷系爭抵押權？況且系爭抵押權自設定迄今仍未達二十年，
    並無罹於時效之問題，而甲○○在八十九年執字第三七一號
    原告聲請拍賣抵押物事件即具狀聲請參予分配，該案經原告
    撤回後，再於九十二年經原告聲請拍賣抵押物，甲○○亦聲
    請參予分配，九十三年間甲○○將系爭抵押權讓與被告後，
    被告才以自己名義參予分配。被告之所以全部行使抵押權聲
    請參與分配，則是因為戊○○是向弘輝公司借款來償還被告
    本人部分之抵押借款，被告為弘輝公司之股東，有股東名冊
    可稽，被告為了弘輝公司之權益，故以全部五百萬元之抵押
    債權聲請參與分配，俾於獲得分配款後，除了用以償還自己
    先前付予甲○○之五十萬元外，其餘款項，則準備用以償還
    楊叔津向弘輝公司所借之款項。故聲明求為判決駁回原告之
    訴等語。
四、經查：債務人戊○○夫妻為清償渠等所經營廣覲企業股份有
    限公司於七十七年間所簽發予客戶及債權人之支票債務，戊○○以其所有坐落彰化縣大村鄉○○段第377地號及同鄉○○段第476地號土地為擔保，向被告借款四百萬元且向甲○○借款一百萬元，而向甲○○借款一百萬元部分，則是甲○○本身為五十萬元，其餘為甲○○向其同事陳多轉借，因被
    告是以私房錢、會款及向朋友週轉而來，不想讓丈夫知道，
    乃以甲○○之名義作抵押權人而設定抵押權，戊○○並交付
    如附表一所示之七張支票面額總計五百一十萬八千三百五十
    元予丁○○及甲○○，超過五百萬元部分即為利息，嗣於七
    十七年底，戊○○再以附表二所示之二張本票面額總計五百
    萬元換回附表一之七張支票，且以現金二十萬元將利息部分
    清償完了等事實，業據證人戊○○到庭證述明確，且有支票
    、本票等影本在卷可稽，且與證人甲○○就被告借用甲○○
    名義設定抵押權一事，所述情節核屬相符，堪信為真實，堪
    認戊○○確有向甲○○及被告共同借款五百萬元，被告並借
    用甲○○名義，以甲○○之名義登記為抵押權人，設定系爭
    抵押權之事。至於被告所辯及證人甲○○所述被告之抵押債
    權為四百五十萬元云云，既與上開事證不符，且倘若被告之
    抵押權為四百五十萬元，何以證人戊○○於借款時所簽發之
    支票須指定受款人為陳多？又何須事後向弘輝公司借款向陳
    多清償債務？此外，被告未能舉證以實其說，故被告所辯及
    證人甲○○所述被告之抵押債權為四百五十萬元云云，均無
    足採。綜上所述，債務人戊○○確有以其所有坐落彰化縣大
    村鄉○○段第377地號及同鄉○○段第476地號土地為擔保，
    向被告及張研媚各借款四百萬元、一百萬元，共同借款五百
    萬元，並設定抵押權，被告之抵押權部分並借用甲○○名義
    ，以甲○○之名義登記為抵押權人之事，應堪確定。
五、次查：戊○○向弘輝公司借款三百六十九萬元（時間及金額
    ，詳如附表三編號2、3、5至16）以償還被告本人部分之抵
    押借款，向弘輝公司借款九十五萬元（時間及金額，詳如附
    表三編號1、4）直接向陳多清償債務，向被告借款四十九萬
    元（時間及金額，詳如附表三編號17至20）加上自己現金一
    萬元，合計五十萬元向甲○○清償債務，張研媚將其債權及
    抵押權轉讓與被告等事實，亦據證人戊○○證述在卷，且與
    證人甲○○所述情節大致相符，復有存摺、土地登記申請書
    、土地他項權利移轉契約書等影本在卷可參，亦堪信為真實
    。按借名契約乃無名契約，依私法自治原則，當事人基於特
    定目的而訂立借名契約，自無不可，故當事人間之權利義務
    ，應先依雙方當事人之契約內容而定，契約未約定者，則以
    補充解釋之方法定之，並參考民法關於委任之相關規定。而
    委任契約當事人之任何一方，得隨時終止委任契約。為民法
    第549條第1項所明定，故借名契約之當事人一方，亦得隨時
    終止借名契約。再按法院應依職權為法律之適用，不受當事
    人所陳述法律上見解之拘束。本件系爭抵押權之共同抵押權
    人被告及張研媚之擔保借款四百萬元與一百萬元，依上所述
    ，已分別受償三百六十九萬元及一百萬元，張研媚並將其四
    十九萬元債權及抵押權轉讓與被告，且改將被告登記為系爭
    抵押權人，揆諸前揭說明，此項抵押權登記移轉為被告名義
    之行為，亦包含有終止借名契約之關係在內，因此系爭抵押
    權之抵押權人僅剩被告一人，而系爭抵押權所擔保之債權僅
    剩八十萬元（張研媚之抵押債權一百萬元以因清償及移轉而
    消滅，被告之抵押債權扣除已受償之三百六十九萬元，加上
    張研媚移轉之四十九萬元，故抵押債權為八十萬元）。至於
    被告所辯及證人甲○○所述移轉之抵押債權為五十萬元云云
    ，顯與上開事證不符，被告復未能舉證以實其說，故被告所
    辯及證人甲○○所述移轉之抵押債權為五十萬元云云，亦無
    足採。
六、另被告辯稱：其以自己名義行使全部抵押權聲請參與分配，
    則是因為楊淑叔津是向弘輝公司借款來償還被告本人部分之
    抵押借款，被告為弘輝公司之股東，被告為了弘輝公司之權
    益，故以全部五百萬元之抵押債權聲請參與分配，俾於獲得
    分配款後，除了用以償還自己先前付予甲○○之五十萬元外
    ，其餘款項，則準備用以償還戊○○向弘輝公司所借之款項
    等語。然查：系爭抵押權之抵押權人僅剩被告一人，而系爭
    抵押權所擔保之債權僅剩八十萬元等事實，已見前述，債務
    人戊○○雖另有向弘輝公司借款，然弘輝公司僅為債務人戊○○之一般債權人，並非系爭抵押權之抵押權人，縱使被告
    為弘輝公司之股東，然被告與弘輝公司仍為不同之人格，自
    不能將弘輝公司對債務人戊○○之債權，與被告對戊○○之
    系爭抵押債權混為一談，故被告上開所辯，與法不符，當無
    可採。
七、綜上所述，被告就坐落彰化縣大村鄉○○段377地號、同鄉
    ○○段476地號等二筆土地共同擔保之抵押債權為八十萬元
    ，則本院九十二年度執字第三二七四號強制執行事件所作分
    配表表一中，有關次序6第二順位抵押權被告丁○○之債權
    原本五百萬元以及分配予被告丁○○之一百三十八萬五千一
    百六十三元之金額，即有違誤，應予更正為債權原本八十萬
    元，並為重新分配。故原告請求確認被告就坐落彰化縣大村
    鄉○○段377地號、同鄉○○段476地號等二筆土地共同擔保
    之抵押債權超過八十萬元部分不存在，以及本院九十二年度
    執字第三二七四號強制執行事件所作分配表表一中，有關次
    序6第二順位抵押權被告丁○○之債權原本五百萬元之記載
    ，應更正為八十萬元而為分配，為有理由，應予准許，爰分
    別判決如主文第一、二項所示。原告其餘逾此以外之請求，
    為無理由，應予駁回。
八、兩造其餘攻擊防禦方法，於判決結果不生影響，毋庸一一論
    列，附此敘明。
九、訴訟費用負擔之依據：民事訴訟法第七十九條。
中　　華　　民　　國　　94　　年　　8 　　月　　31　　日
                        民事第一庭  法　　　官　陳弘仁
右為正本係照原本作成。
如對本判決上訴，應於判決送達後二十日內向本院提出上訴狀。
中　　華　　民　　國　　94　　年　　8 　　月　　31　　日
                                    法院書記官　王宣雄
